【裁判字號】    97,訴,1251
【裁判日期】    971119
【裁判案由】    債務人異議之訴
【裁判全文】
臺灣士林地方法院民事判決              97年度訴字第1251號
原      告  甲○○
訴訟代理人  簡榮宗律師
            朱峻賢律師
被      告  乙○○○
                      樓
訴訟代理人  黃啟逢律師
            簡旭成律師
上列當事人間債務人異議之訴事件，本院於民國97年11月5 日言
詞辯論終結，判決如下：
    主  文
本院九十五年度執字第三○九六四號清償債務強制執行事件如附
表所示編號二所示之強制執行程序應予撤銷。
原告其餘之訴駁回。
訴訟費用新臺幣壹萬仟柒佰柒拾壹元由被告負擔五分之三即新
臺幣捌仟貳佰陸拾元，餘由原告負擔。
    事實及理由
壹、程序方面：
    按「除別有規定外，確定之終局判決就經裁判之訴訟標的，
    有既判力。主張抵銷之請求，其成立與否經裁判者，以主張
    抵銷之額為限，有既判力。」民事訴訟法第400 條第1 項定
    有明文。又判決之既判力，係僅關於為確定判決之事實審言
    詞辯論終結時之狀態而生，故在確定判決事實審言詞辯論終
    結後所後生之事實，並不受其既判力之拘束（最高法院39年
    臺上字第214 號判決要旨參照）。又前後二訴之訴訟標的是
    否相同，不應以原告主張之法條是否同一為唯一之判斷標準
    ，應審究原告於前後訴主張之原因事實是否同一，換言之，
    當事人、訴訟標的及訴之聲明雖均相同，但起訴之原因事實
    不相同者，仍非同一事件。復按，又抵銷固使雙方債務溯及
    最初得為抵銷時消滅，惟雙方互負得為抵銷之債務，並非當
    然發生抵銷之效力，必一方對於他方為抵銷之意思表示而後
    雙方之債務乃歸消滅，此觀民法第335 條第1 項規定自明。
    故給付之訴之被告對於原告有得為抵銷之債權，而在言詞辯
    論終結前未主張抵銷，迨其敗訴判決確定後表示抵銷之意思
    者，其消滅債權人請求之事由，不得謂非發生在該訴訟言詞
    辯論終結之後，依強制執行法第14條之規定，自得提起執行
    異議之訴（最高法院29年上字第1123號判例意旨參照）。經
    查，原告前以被告與訴外人陳麗雲間於民國94年6 月6 日所
    為之債權讓與乃通謀虛偽意思表示，且原告於95年9 月21日
    向訴外人陳麗雲為抵銷之意思表示等為由，提起債務人異議
    之訴，訴請撤銷本院95年度執字第30964 號強制執行程序，
    及囑託臺灣板橋地方法院95年度執助字第3535號、囑託臺灣
    臺北地方法院96年度執助字第107 號強制執行事件所為之強
    制執行程序，法院認原告與訴外人陳麗雲間之債權讓並非通
    謀虛偽意思表示，且債權讓與於原告94年6 月10日收受通知
    時發生效力，原告於債權讓與生效後之95年9 月21日以存證
    信函向已非債權人之訴外人陳麗雲主張抵銷，不生消滅債務
    之效力，而於96年12月31日以96年度訴字第737 號民事判決
    駁回原告之訴，復經臺灣高等法院於97年7 月2 日以97年度
    上易字第244 號駁回上訴確定（以下簡稱前案），此有上開
    民事判決附卷足考（第24頁至第32頁）。而原告於前案判決
    確定後，於97年7 月18日再以存證信函向被告為抵銷之意思
    表示，並以原告對被告之債務因抵銷而消滅為由，提起本件
    債務人異議之訴。則本案之當事人、訴之聲明雖與前案相同
    ，然原告主張債務消滅之事實，係於前案確定判決言詞辯論
    終結後所生之新事實，兩者並非同一事件，依上開判例意旨
    ，原告提起本件訴訟並不受前案既判力之拘束，自得提出本
    件債務人異議之訴，合先敘明。
貳、實體方面：
一、本件原告起訴主張：
  (一)訴外人陳麗雲前向原告提起清償債務之訴，而與原告於93年
    11月5 日在臺灣高等法院以93年度上易字第122 號清償債務
    事件成立和解，和解內容為原告願給付訴外人陳麗雲新臺幣
    （以下同）150 萬元，給付方法自93年12月起至98年1 月止
    ，每月5 日給付3 萬元，如一期不按時履行，視為全部到期
    ，原告並應給付自全部債務到期翌日起至清償日止，按週年
    利率5%計算之利息。原告已陸續給付7 期和解金共計21萬元
    ，僅餘129 萬元尚未給付，訴外人陳麗雲於94年6 月6 日將
    剩餘129 萬元債權讓與被告，並於94年6 月10日通知原告。
    被告以上開和解筆錄向本院聲請對原告之財產強制執行，經
    本院以95年度執字第30964 號強制執行事件受理在案，並囑
    託臺灣板橋地方法院以95年度執助字第3535號、臺灣臺北地
    方法院以96年度執助字第107 號為執行。
  (二)原告另曾向訴外人陳麗雲提起給付會款之訴，經臺灣臺北地
    方法院於95年6 月30日以94年度北簡字第24181 號判決訴外
    人陳麗雲應給付原告138 萬元，及其中60萬元自89年3 月4
    日起、其中78萬元自90年3 月1 日起，均自清償日止，按週
    年利率5%計算之利息，並經臺灣臺北地方法院於96年6 月12
    日以95年度簡上字第460 號駁回上訴確定。
  (三)上開事實，均經兩造於前案確認無誤。原告於94年6 月10日
    收受債權讓與通知時，對於讓與人陳麗雲有會款債權138 萬
    元，清償期至晚可計至90年3 月1 日，先於和解債權之清償
    期93年12月，依民法第299 條第2 項規定，原告得以於和解
    債權讓與人陳麗雲之會款債權138 萬元，對於和解債權之受
    讓人被告主張抵銷，原告已於97年7 月18日以臺北光復郵局
    存證信函第1489號向被告為抵銷之意思表示，經被告於97年
    7 月21日收受，故原告於於被告所負之和解債務即因抵銷而
    消滅，爰提起本件債務人異議之訴等語，並聲明：本院95年
    度執字第30964 號強制執行程序，及囑託臺灣板橋地方法院
    95年度執助字第3535號、囑託臺灣臺北地方法院96年度執助
    字第107 號強制執行事件所為之強制執行程序均應予以撤銷
    。
二、被告則以：
  (一)原告於前案主張其對被告之債務於執行名義成立後因抵銷而
    消滅，而原告債務是否因抵銷而消滅，亦列為前案訴訟兩造
    爭點，故原告既已於前案提出因抵銷而使執行名義之請求權
    及執行力消滅之原因事實，且經前案判決確定，已屬就主張
    抵銷之請求成立與否經確定判決，茲原告再就主張抵銷有無
    理由之請求事項重為起訴，應有民事訴訟法第400 條之一事
    不再理規定之適用，其起訴顯不合法。
  (二)又依強制執行法第14條規定，債務人異議之訴須主張執行名
    義成立後，有消滅或妨礙債權人請求之事由發生，始得為之
    ，且85年10月9 日修正公布之強制執行法第14條第3 項規定
    ：「依前2 項規定起訴，如有多數得主張之異議原因事實，
    應一併主張之。其未一併主張者，不得再行提起異議之訴。
    」，即在同一訴訟程序事實審言詞辯論終結前，得自由追加
    其他個別之異議原因事實，如未一併主張則不得再提起異議
    之訴，以避免債務人藉由不斷提起債務人異議之訴而延滯執
    行程序之進行。本件原告於前案對被告業已主張抵銷而提起
    債務人異議之訴，自不得再以同一異議原因事實提起本件訴
    訟，本件起訴顯不合法。
  (三)依強制執行法第14條第1 項規定，債務人固得於強制執行程
    序終結前提起異議之訴，惟此項異議之訴有理由之判決，僅
    就執行名義所載債權未因強制執行達其目的之部分排除其執
    行力，不能據以撤銷強制執行程序業經終結部分之執行處分
    。故被告業由本院民事執行處就臺灣板橋地方法院囑託執行
    程序終結撥入之金額匯款予被告，及由本院民事執行處核發
    命令由被告向第三人臺北富邦銀行收取，分別已受償47萬4,
    667 元、5,118 元，該部分執行程序業已終結，原告僅得就
    被告執行名義未強制執行達其目的之部分請求排除執行力，
    原告請求撤銷已執行完畢之板橋地方法院囑託執行及本院撥
    款及核發收取命令程序均無理由等語置辯。
  (四)並聲明：原告之訴駁回。
三、兩造不爭執之事實：
  (一)訴外人陳麗雲前與原告因清償債務事件，於93年11月5 日在
    臺灣高等法院以93年度上易字第122 號成立和解，和解內容
    為原告願給付訴外人陳麗雲150 萬元，給付方法自93年12月
    起至98年1 月止，每月5 日給付3 萬元，如一期不按時履行
    ，視為全部到期，原告並應給付自全部債務到期翌日起至清
    償日止，按週年利率5%計算之利息。上開和解債務原告已陸
    續給付21萬元，僅餘本金129 萬元尚未給付。
  (二)訴外人陳麗雲於94年6 月6 日將上開和解債權讓與被告，並
    於94年6 月10日通知原告。
  (三)原告與訴外人陳麗雲間因給付會款事件，經臺灣臺北地方法
    院於95年6 月30日以94年度北簡字第24181 號判命訴外人陳
    麗雲應給付原告138 萬元，及其中60萬元自89年3 月4 日起
    、其中78萬元自90年3 月1 日起，均自清償日止，按週年利
    率5%計算之利息，並經臺灣臺北地方法院於96年6 月12日以
    95年度簡上字第460 號駁回上訴確定（第33頁至第36頁）。
  (四)原告於95年9 月21日以存證信函，以上開會款債權與和解債
    務，向訴外人陳麗雲主張抵銷意思表示。
  (五)被告以上開和解筆錄向本院聲請對原告之財產強制執行，經
    本院以95年度執字第30964 號強制執行事件受理在案，並囑
    託臺灣板橋地方法院以95年度執助字第3535號、臺灣臺北地
    方法院以96年度執助字第107 號為執行。其中本院對原告在
    訴外人台北富邦商業銀行股份有限公司建成分公司之存款債
    權發扣押命令，扣得5,418 元，扣除銀行作業成本300 元，
    餘5,118 元，於96年2 月27日發收取命令。另臺灣板橋地方
    法院於96年8 月14日解送強制執行案款47萬4,667 元到本院
    ，陳報受託執行終結，本院於97年8 月間發款予被告。
  (六)原告前訴請撤銷本院95年度執字第30964 號強制執行程序，
    及囑託臺灣板橋地方法院95年度執助字第3535號、囑託臺灣
    臺北地方法院96年度執助字第107 號強制執行事件所為之強
    制執行程序，經本院於96年12月31日以96年度訴字第737 號
    民事判決駁回原告之訴，復經臺灣高等法院於97年7 月2 日
    以97年度上易字第244 號駁回上訴確定（第24頁至第32頁）
    。
  (七)原告於前案判決確定後，於97年7 月18日再以存證信函，以
    上開會款債權與和解債務，向被告為抵銷之意思表示，經被
    告於97年7 月21日收受（第9頁至第13頁）。
四、基上兩造不爭執之事實，則本件兩造爭執要旨厥為：(一)原告
    提起本件訴訟是否違反民事訴訟法第400 條一事不再理規定
    ？(二)原告提起本件訴訟是否違反強制執行法第14條第3 項規
    定？(三)原告得否請求撤銷強制執行程序？(四)原告得請求撤銷
    之範圍為何？對於已核發收取命令及發款強制執行程序是否
    不得請求撤銷？茲分述如下：
  (一)原告提起本件訴訟未違反一事不再理：
    關於原告提起本件訴訟無違反民事訴訟法第400 條一事不再
    理規定乙節，業經敘明於程序事項欄，茲不再贅述。
  (二)原告提起本件訴訟未違反強制執行法第14條第3項規定：
    按「執行名義成立後，如有消滅或妨礙債權人請求之事由發
    生，債務人得於強制執行程序終結前，向執行法院對債權人
    提起異議之訴。如以裁判為執行名義時，其為異議原因之事
    實發生在前訴訟言詞辯論終結後者，亦得主張之。執行名義
    無確定判決同一之效力者，於執行名義成立前，如有債權不
    成立或消滅或妨礙債權人請求之事由發生，債務人亦得於強
    制執行程序終結前提起異議之訴。依前二項規定起訴，如有
    多數得主張之異議原因事實，應一併主張之。其未一併主張
    者，不得再行提起異議之訴。」強制執行法第14條定有明文
    。上開條文第3 條於85年10月9 日增修之立法理由略以：「
    債務人有數個異議事由時，為防止其分別先後提起異議之訴
    ，藉以拖延強制執行之進行，爰參考德國民事訴訟法第767
    條第3 項、日本民事執行法第34條、第35條規定，應『一併
    主張之』，對於未一併主張者，自不得再行以其事由提起異
    議之訴。爰增列第三項予以明定，以免爭議。」等語。所謂
    一併主張，學說上有同一訴狀說、同一審級說及同一訴訟說
    等三說，日本學說、實務採同一訴訟說，即在同一訴訟程式
    事實審言詞辯論終結前，得自由追加其他個別之異議原因事
    實，如未一併主張則不得再提起異議之訴，我國強制執行法
    學者亦多採此說（見張登科87年9 月修訂版強制執行法第16
    4 頁、楊與齡86年7 月修正版強制執行法論第246 頁）。因
    此債務人提起異議之訴確定後，除其他異議之原因事實，係
    發生在前訴訟事實審言詞辯論終結後，或於前訴訟有不可期
    待提出之特別情事外，債務人不得以其他異議原因事實再提
    起債務人異議之訴。反面言之，如於前訴訟事實審言詞辯論
    終結後始發生異議原因，債務人自得復提起異議之訴，而無
    強制執行法第14條第3 項之適用。經查，原告於前案訴訟程
    序中，係以其對訴外人陳麗雲已為抵銷之意思表示為由，作
    為異議之原因事實，因法院認訴外人陳麗雲對被告之債權讓
    與已於94年6 月10日發生效力，原告於債權讓與生效後之95
    年9 月21日向已訴外人陳麗雲主張抵銷，不生消滅債務之效
    力，而駁回原告之訴，原告乃於前案判決確定後，於97年7
    月18日再向被告為抵銷之意思表示，經被告於97年7 月21日
    收受，則原告於本件訴訟主張之異議原因事實，乃前案事實
    審言詞辯論終結後始發生之異議原因，自無強制執行法第14
    條第3 項之適用。被告此部分抗辯，要無足採。
  (三)被告得訴請撤銷未終結之強制執行程序：
    1.按確定判決之理由雖無既判力，惟法院於判決理由中，就
      訴訟標的以外當事人主張之重要爭點，本於當事人辯論之
      結果，已為判斷時，其對此重要爭點所為之判斷，除有顯
      然違背法令之情形，或當事人已提出新訴訟資料，足以推
      翻原判斷之情形外，應解為在同一當事人間就該重要爭點
      所提起之訴訟，法院及當事人就該已經法院判斷之重要爭
      點法律關係，皆不得任作相反之判斷或主張，始符訴訟程
      序上之誠信原則（最高法院93年度臺上字第129 號判決參
      照，同院91年度臺上字第790 號判決亦同此意旨）。易言
      之，前訴訟判決理由中之判斷雖然不生既判力，但如果當
      事人在前訴以其為主要爭點而加以爭執，且法院就該爭點
      亦加以審理而下判斷，則在以該爭點為先決問題之不同後
      訴請求之審理上，不許為與該判斷相反之主張或舉證，亦
      不得為與判斷相反之判斷，此即學理上所謂爭點效，即訴
      訟中基於當事人公平之禁反言及誠實信用原則之適用，以
      期一次解決紛爭及防止前後裁判之分歧。經查，本院96年
      度訴字第737 號、臺灣高等法院97年度上易字第244 號民
      事判決業已認定原告對訴外人陳麗雲負有和解債務本金12
      9 萬元及自逾期日起之法定遲延利息，而訴外人陳麗雲於
      94年6 月6 日將上開債權讓與被告，該債權讓與非屬通謀
      虛偽意思表示，且於94年6 月10日生效，且此部分事實為
      兩造於前案主張之重要爭點，並據法院本於當事人辯論結
      果，對此重要爭執依法進行判斷，應認法院及兩造當事人
      就此部分已經前案法院判斷之重要爭點法律關係，皆不得
      任作相反之判斷或主張。
    2.復按，「二人互負債務，而其給付種類相同，並均屆清償
      期者，各得以其債務，與他方之債務，互為抵銷。」「債
      務人於受通知時，所得對抗讓與人之事由，皆得以之對抗
      受讓人。債務人於受通知時，對於讓與人有債權者，如其
      債權之清償期，先於所讓與之債權或同時屆至者，債務人
      得對於受讓人主張抵銷。」民法第334 條第1 項前段、第
      299 條分別定有明文。查原告對訴外人陳麗雲負有本金12
      9 萬元之和解債務，清償期為94年間，訴外人陳麗雲已將
      該債權讓與被告，原告於94年6 月10日受債權讓與之通知
      ，已如前述，而訴外人陳麗雲另對原告負有本金138 萬元
      之會款債務，清償期分別為89、90年間，此有臺灣臺北地
      方法院94年度北簡字第2418 1號、95年度簡上字第460 號
      確定判決足考（第33頁至第36頁），並為兩造所不爭執，
      足見原告於94年6 月10日受債權讓與之通知時，對於讓與
      人即訴外人陳麗雲有債權，該債權清償期先於所讓與之債
      權，且二債權種類相同，均屆清償期，揆諸前揭法條規定
      ，原告自得對於受讓人之被告主張抵銷。
    3.再查，原告於前案判決確定後，於97年7 月18日以存證信
      函向被告為抵銷之意思表示，經被告於97年7 月21日收受
      ，此有存證信函暨掛號郵件收件回執附卷可稽（第9 頁至
      第13頁），並為被告所不爭執，則依民法第335 條規定，
      兩造間相互間債之關係，溯及最初得為抵銷時，按照抵銷
      數額而消滅，經抵銷後，被告對原告之債權已無餘額而消
      滅。則原告於本院95年度執字第30964 號強制執行事件執
      行名義成立後為抵銷之意思，應認上開執行名義成立後，
      有消滅或妨礙債權人請求之事由發生，則原告提起本件債
      務人異議之訴，請求撤銷本院95年度執字第30964 號清償
      債務強制執行程序，即屬有據。
  (四)原告得請求撤銷之範圍：
    第按，強制執行法第14條所定債務人異議之訴以排除執行名
    義之執行力為目的，故同條所謂強制執行程式終結，係指執
    行名義之強制執行程式終結而言，執行名義之強制執行程式
    ，進行至執行名義所載債權全部達其目的時，始為終結，故
    執行名義所載債權，未因強制執行全部達其目的以前，對於
    某一執行標的物之強制執行程式雖已終結，債務人仍得提起
    異議之訴，但此項異議之訴有理由之判決，僅就執行名義所
    載債權未因強制執行達其目的之部分排除其執行力，不能據
    以撤銷強制執行程式業經終結部分之執行處分（司法院院字
    第2776號解釋參照）。經查，原告於97年7 月18日以存證信
    函向被告為抵銷之意思表示，經被告於97年7 月21日收受，
    被告對原告之債權因抵銷而消滅，原告得請求撤銷本院95年
    度執字第30964 號清償債務強制執行程序，固經認定如前，
    惟上開強制執行事件之執行標的如附表所示，其中本院強制
    執行原告於臺北富邦商業銀行股份有限公司建成分公司存款
    5,118 元，已於96年2 月27日核發收取命令，另本院囑託臺
    灣板橋地方法院95年度執助字第3535號強制執行臺灣板橋地
    方法院94年度執助字第2212號強制執行案件原告對訴外人陳
    麗雲參與分配案款47萬4,667 元，臺灣板橋地方法院已於96
    年8 月14日解送強制執行案款47萬4,667 元到本院，陳報受
    託執行終結，本院已發款予被告等情，業經本院依職權調取
    上開執行卷宗核閱無訛，則上開2 部分之執行程序均已終結
    ，即無從再予撤銷。
五、綜上，被告受讓訴外人陳麗雲對原告之債權，已因原告對訴
    外人陳麗雲行使抵銷權而消滅，本院95年度執字第30964 號
    強制執行程序之執行名義成立後，有消滅債權人請求之事由
    發生。從而，原告訴請撤銷本院95年度執字第30964 號清償
    債務強制執行事件所為之強制執行程序，於如附表所示編號
    2 部分，為有理由，應予准許。至於如附表所示編號1 、3
    部分之執行程序業因核發收取命令及發款完畢而終結，原告
    請求撤銷此部分強制執行程序，為無理由，應予駁回。
六、本件判決基礎俱已臻明確，兩造其餘攻防方法及訴訟資料經
    本院審酌後，核與判決不生影響，無逐一論駁之必要，併此
    敘明。
七、末按，「法院為終局判決時，應依職權為訴訟費用之裁判。
    」民事訴訟法第87條第1 項定有明文。查本件原告之訴為一
    部有理由、一部無理由，訴訟費用1 萬3,771 元應由被告負
    擔5 分之3 即8,263 元（元以下4 捨5 入），餘由原告負擔
    。
八、據上論結，本件原告之訴為一部有理由、一部無理由，依民
    事訴訟法第78條、第87條第1 項，判決如主文。
中    華    民    國    97    年    11    月    19    日
                  民事第二庭  法  官  陳玉曆
以上正本證明與原本無異。
如對本判決上訴，應於判決送達後20日內向本院提出上訴狀。
中    華    民    國    97    年    11    月    20    日
                              書記官  吳華瑋
附表：（臺灣士林地方法院95年度執字第30964 號執行標的）
一、臺北富邦商業銀行股份有限公司建成分公司存款5,118 元（
    已於96年2 月27日核發收取命令，無從撤銷）
二、囑託臺灣臺北地方法院96年度執助字第107 號執行原告所有
    坐落臺北市○○區○○段4 小段693 地號土地暨其上793 建
    號即門牌號碼臺北市中山區○○○路○ 段20巷24號4 樓房屋
三、囑託臺灣板橋地方法院95年度執助字第3535號執行臺灣板橋
    地方法院94年度執助字第2212號強制執行案件原告對訴外人
    陳麗雲參與分配案款47萬4,667 元（已發款，無從撤銷）


司法院資訊處製作；財團法人民間司法改革基金會備份。
